【裁判字號】    88,重上,488
【裁判日期】    890502
【裁判案由】    拆屋還地
【裁判全文】
臺灣高等法院民事判決  八十八年度重上字第四八八號
    上  訴  人  甲○○
    訴訟代理人  張麗玉律師
    被  上訴人  台灣中國航聯產物保險股份有限公司
                            設台北市○○○路○段六二號
    法定代理人  方可喜      住.
    訴訟代理人  陳文松律師
    複  代理人  王元勳律師
右當事人間請求拆屋還地事件，上訴人對於中華民國八十八年十月二十日臺灣臺北地
方法院八十七年度重訴字第五九○號第一審判決提起上訴，本院判決如左：
    主    文
上訴駁回。
第二審訴訟費用由上訴人負擔。
    事    實
甲、上訴人方面：
一、聲明：
  (一)原判決廢棄。
  (二)被上訴人應將坐落台北市○○區○○段三小段第一七八號土地  (下稱系爭土地)
    上門牌號碼台北市○○路○段七十四巷十三弄八號如后附圖斜線所示面積六十二
    平方公尺之房屋（下稱系爭房屋）拆除，並將土地返還上訴人。
  (三)願供擔保宣告假假執行。
二、陳述：除與原判決記載相同者外，補稱略以：系爭房屋為朱靜萍所有，當時由訴
    外人汪安瀾連同系爭土地一併出售予被上訴人，土地部分未辦理所有權移轉登記
    。雖被上訴人與汪安瀾就系爭土地有使用借貸契約，惟使用借貸並無如租賃有「
    買賣不破租賃」原則之適用，被上訴人不得對現為系爭土地所有之上訴人主張有
    使用權利。
乙、被上訴人方面：
一、聲明：
  (一)上訴駁回。
  (二)如受不利之判決，願供擔保免予假執行。
二、陳述：除與原判決記載相同者外，補稱略以：
  (一)系爭房屋連同其基地均屬汪安瀾一人所有，汪安瀾將房屋出賣予被上訴人，就土
    地部分已與被上訴人間成立默示租賃關係，依最高法院四十八年台上字第一四五
    七號判例及七十三年第五次民庭會議決議之意旨，汪安瀾之後手即上訴人應受買
    賣不破租賃原則之拘束。
  (二)縱系爭房屋屬朱靜萍所有，系爭土地所有權人汪安瀾出具同意書同意被上訴人繼
    續使用系爭土地，亦應與被上訴人間成立默示租賃關係。
    理    由
一、上訴人主張系爭坐落台北市○○區○○段三小段第一七八號土地為其所有，被上
    訴人無權而占有系爭土地而使用系爭門牌號碼台北市○○路○段七十四巷十三號
    房屋，為此本於對系爭土地之所有權，依民法第七百六十七規定，請求被上訴人
    拆除系爭房屋，將土地返還上訴人等語。被上訴人則以系爭土地及房屋原均屬已
    故汪安瀾所有，系爭房屋雖以訴外人即汪安瀾之妻朱靜萍之名義登記，惟依七十
    四年六月五日修正前民法親屬篇之規定，系爭房屋非屬朱靜萍之特有財產，汪安
    瀾仍為系爭房屋之所有人。汪安瀾於五十二年十月五日將系爭房屋之所有權移轉
    登記予被上訴人，應推斷默許被上訴人繼續使用土地，而成立租賃關係。嗣上訴
    人於八十六年間由汪安瀾之繼承人即訴外人汪若愚受讓系爭土地，依買賣不破租
    賃原則，該租賃關係由上訴人所繼受，被上訴人仍有權占有使用系爭土地。又系
    爭房屋縱屬朱靜萍所有，朱靜萍出賣系爭房屋時，汪安瀾曾出具同意書同意被上
    訴人繼續使用系爭土地，亦應認為有默示租賃關係存在等語，資為抗辯。
二、上訴人主張系爭土地為其所有，而系爭房屋為被上訴人所占有使用之事實，業據
    提出土地及建物登記簿謄本在卷可稽，且為被上訴人所自認，堪信為真實。
三、被上訴人辯稱系爭土地及房屋原均屬汪安瀾所有，而先後由汪安瀾及其繼承人汪
    若愚出賣移轉予被上訴人及上訴人，應認為上訴人默示同意被上訴人使用系爭土
    地等語。上訴人則主張系爭房屋係屬朱靜萍所有，而由朱靜萍出賣予被上訴人，
    系爭土地及房屋並無同屬一人而先後出賣之情形云云。按七十四年六月三日修正
    前民法第一千零十六條規定，婚姻關係存續中夫妻所取得之財產，除妻之特有財
    產外，為其聯合財產。第一千零十七條規定，聯合財產中，妻於結婚時所有之財
    產，及婚姻關係存續中因繼承或其他無償取得之財產，為妻之原有財產，保有其
    所有權。聯合財產中，夫之原有財產及不屬於妻之原有財產之部分，為夫所有。
    是依當時之法律規定，夫妻於婚姻關係存續中所取得之財產，除妻之特有財產及
    原有財產外，均屬夫所有。又按土地與房屋為各別之不動產，各得單獨為交易之
    標的，且房屋性質上不能與土地使用權分離而存在，亦即使用房屋必須使用該房
    屋之基地，故土地及房屋同屬一人，而將土地及房屋分開同時或先後出賣，其間
    雖無地上權設定，然除有特別情事，可解釋為當事人之真意，限於賣屋而無基地
    之使用外，均應推斷土地承買人默許房屋承買人繼續使用土地，雙方間成立租賃
    關係，此為最高法院向來之見解 (最高法院四十八年台上字第一四五七號判例意
    旨、七十三年五月八日七十三年度第五次民事庭會議決議參照) 。查汪安瀾在與
    朱靜萍婚姻關係續中，出資興建包括系爭房屋在內之多棟房屋，系爭房屋於五十
    二年二月一日建築完成，於同年七月三十日以朱靜萍名義辦理第一次總登記，此
    業經證人朱靜萍於原審證述明確，並有戶籍謄本、建物登記簿謄本在卷可稽。朱
    靜萍雖證稱當時其有投資一部份錢，故汪安瀾將系爭房屋分配予伊等語（見原卷
    第一○六頁) 。然查朱靜萍當時月薪僅約七、八百元，為朱靜萍所自陳，難認其
    有能力提供資金興建房屋。且朱靜萍於原審初訊其出資多少時表示不記得，迨原
    審法官提示其與上訴人簽訂之杜賣證書並告以買賣價款為三十二萬元後，始陳稱
    拿出三十多萬元等語（見同上筆錄），顯係為附合系爭房屋之價款，不足採信。
    系爭房屋雖係以朱靜萍為建築執照之起造人名義，並以新建為原因辦理第一次總
    登記，但新建之房屋係由出資興建之人原始取得，建築執照起造人名義之登記僅
    係主管機關基於行政上之管理而設，登記之起造人並不等同出資人，是尚不得以
    朱靜萍為系爭房屋建築執照之起造人名義，即認該房屋為朱靜萍出資興建。則朱
    靜萍本於其起造人名義以新建為原因辦理第一次總登記，亦不得以此推認該房屋
    係由朱靜萍原始取得。系爭房屋係汪安瀾出資興建，由汪安瀾原始取得，應可採
    信。又系爭房屋於五十二年二月一日建築完成，於同年七月三十日始以朱靜萍名
    義完成第一次總登記，汪安瀾早在五十二年二月廿五日即與被上訴人簽訂杜賣
    證書，將系爭房屋出賣予被上訴人。該杜賣證書載明賣主為汪安瀾，附記建築執
    照名義人為朱靜萍。嗣再於同年七月廿九日以朱靜萍為出賣人，與被上訴人簽訂
    杜賣證書，另由汪安瀾本於系爭房基地所有人之地位出具同意書，表明同意朱靜
    萍移轉系爭房屋之所有權，此有杜賣證書二份、同意書一紙在卷可證。朱靜萍並
    證稱被上訴人係直接與汪安瀾協議，其並不知情等語（見同上筆錄) 。足見汪安
    瀾自始即無贈與系爭房屋予朱靜萍之意思。系爭房屋既係汪安瀾出資興建原始取
    得，且未贈與朱靜萍，自非屬朱靜萍之特有財產或原有財產。依七十四年六月三
    日修正前民法第一千零十六條第二項之規定，系爭房屋應屬汪安瀾所有。當時系
    爭房屋與系爭土地同屬一人所有，應可採信。次查汪安瀾於五十二年間將系爭房
    屋出賣予被上訴人，於同年十月五日完成所有權移轉登記，此有土地登記簿謄本
    在卷可稽，且為兩造所不爭執。上訴人主張汪安瀾同時亦將系爭土地出賣予被上
    訴人云云，縱屬實在，但其既未辦理所有權移轉登記，自不生效力。而汪安瀾死
    亡後，其繼承人汪若愚繼受汪安瀾之法律地位，於八十六年間將系爭土地出賣予
    上訴人，符合土地及房屋同屬一人而先後出賣予不同之買受人之情形，揆諸上開
    說明，應推定上訴人默許被上訴人使用系爭土地，且兩造在系爭房屋得使用期限
    內有租賃關係存在。是被上訴人並非無權占有系爭土地。
四、從而上訴人本於系爭土地之所有權，請求被上訴人拆除系爭房屋、返還系爭土地
    ，即非正當。原審為上訴人敗訴之判決，於法並無不合，應予維持。上訴意旨指
    摘原判決不當，求予廢棄改判，為無理由，上訴應予駁回。
據上論結，本件上訴為無理由，依民事訴訟法第四百四十九條第一項、第七十八條，
判決如主文。
中      華      民      國    八十九    年      五      月      二      日
                            民事第十四庭
                                審判長法  官  陳  筱  珮
                                      法  官  蘇  芹  英
                                      法  官  黃  小  瑩
右正本係照原本作成。
不得上訴。
中      華      民      國    八十九    年      五      月      五      日
                                      書記官  李  卓  英


司法院資訊處製作；財團法人民間司法改革基金會備份。
